【裁判字號】    89,訴,147
【裁判日期】    890414
【裁判案由】    請求償還各自分擔額
【裁判全文】
臺灣高雄地方法院民事判決  八十九年度訴字第一四七號
    原      告  乙○○
    訴訟代理人  康進益  律師
                王國論  律師
    被      告  甲○○  住高雄.
    訴訟代理人  張賜龍  律師
右當事人間請求償還各自分擔額事件，本院判決如左：
    主    文
被告應給付原告新臺幣壹佰陸拾萬壹仟壹佰玖拾肆元，及自民國八十九年一月十二日
起至清償日止，按年息百分之五計算之利息。
訴訟費用由被告負擔。
本判決於原告以新臺幣伍拾肆萬元供擔保後，得假執行。但被告如於假執行程序實施
前，以新臺幣壹佰陸拾萬壹仟壹佰玖拾肆元為原告預供擔供，得免為假執行。
    事    實
甲、原告方面：
一、聲明：求為判決被告應給付原告新台幣（下同）一百六十萬壹仟七百九十四元，
    及自起訴狀繕本送達翌日起至清償日止，按週年利率百分之五計算之利息；並陳
    明願供擔保請准宣告假執行。
二、陳述：
    （一）訴外人銘鹿營造有限公司（下稱銘鹿公司）於民國八十六年五月二十六日
    以訴外人何秉祥、賴陳碧玉、被告甲○○及原告乙○○為連帶保證人，向彰化商
    業銀行（下稱彰化銀行）簽訂最高限額新臺幣（下同）三千萬元之借貸契約，並
    先後於八十七年四月十七日、八十七年九月二十九日，陸續向彰化銀行借貸五百
    八十八萬元、二百萬元，清償期分別為八十八年四月十七日、同年三月二十四日
    ，是兩造間就上開借貸契約所生債務與訴外人銘鹿公司應負連帶保證之責任。屆
    期銘鹿公司因營業虧損竟無立全數清償，至尚欠彰化銀行四百三十八萬元、二百
    萬元。
    （二）因原告為銘鹿公司之連帶保證人之一，經彰化銀行催告後，乃分別於八十
    八年三月二十四日、同年四月二十七日，依序清償銘鹿公司上開借款及遲延利息
    ，二百零一萬二千六百一十二元、四百三十九萬二千一百六十四元。總計六百四
    十萬四千七百七十六元。按連帶債務人於對外關係，雖各負全部之債務然在內
    部關係則依各自分擔之部分而負義務故連帶債務人中之一人為自己分擔部分
    以清償或其他免責行為時即係就他人之債務為免責行為因此民法第二百八十一
    條第一項明定連帶債務人中之一人，因清償或其他行為致他債務人同免責任者，
  得向他債務人請求償還其各自分擔之部分並自免責時起之利息，此求償權係固有
    之請求權與同條第二項所定於求償範圍內所承受之債權人權利併存，最高法院七
    十八年台上字第二三三六號判例可資遵照。基此，原告自得請求被告返還其應分
    擔之部分即一百六十萬一千一百九十四元，為此提起本件訴訟。
    （三）至被告雖抗辯原告已拋棄抵押權，其毋庸分擔連帶債務云云。惟按民法第
    七百五十一條所謂債權人拋棄為其債權擔保之物權者，應指債權人在債權尚未獲
    償之前，既有行使擔保物權取償之權利，而竟拋棄不行使之謂。若其債權已依行
    使擔保物權以外方法獲償，則原得行使擔保物權之權利即已喪失，嗣後因而塗銷
    該擔保物權（如抵押權）登記，自無拋棄擔保物權之可言，最高法院七十五台再
    字第十四號判例可資參照。又抵押權人於債權已屆清償期，而未受清償者，得聲
    請拍賣抵押物，就其賣得價金而受清償，係債權人之一種權利，並非義務，故在
    債務清償期而債務人不清償時，既經連帶保證人代為清償，債權人於債權已獲滿
    足後，自無更就擔保物求償之必要，債權人於受償後依抵押物提供人之請求，塗
    銷抵押權登記，尤於拋棄擔保物權之情形有別，亦有同院七十四年度台上字第二
    三三三號判例足參。另被上訴人（債權人）並未拋棄為債權擔保之物權，自無民
    法第七百五十一條之適用，上訴人既係拋棄先訴（檢索）抗辯權之連帶保證人，
    應與主債務人負同一清償責任，而被上訴人︵債權人︶對於主債務人就實行擔保
    物權受清償，或起訴請求清償，既有選擇之權，則對於與主債務人負同一清償責
    任之上訴人，自亦得選擇請求，復有最高法院六九年台上字第一九二四號判例可
    資參照。
    （四）查兩造就主債務人銘鹿公司對債權人即彰化銀行之同一債務負連帶保證之
    責任，然本件債權人彰化銀行對於債務人銘鹿公司為擔保其債權所設定之抵押權
    ，於上開債權尚未獲償之前，未曾拋棄，是本件債權擔保之物權即該項抵押權登
    記，縱嗣經原告於清償後，始為塗銷登記，顯與被告所指民法第七百五十一條之
    拋棄為其債權擔保之物權等情迴異，業據首揭判例要旨闡釋臻明。又原告依民法
    第七百四十九條於清償後，於清償之限度內，就債權人對於主債務人之債權，移
    轉於保證人之規定，係依法律之直接規定所取得之權利，其性質為法定債權之移
    轉，（參照司法院三十年院字第二一九三號解釋），職是，原告取得上開債權，
    並不以該債權所擔保之物權已經移轉登記為要件，亦不因該擔保物權（抵押權）
    未經移轉登記而視同拋棄，從爾被告以原告未將該抵押權移轉登記在其名下，顯
    然係拋棄抵押權，被告免其責任云云，顯不足採信。矧依前開判例要旨所示，債
    權人彰化銀行於本件債權尚未受償前，未曾拋棄為其本件債權擔保之物權（抵押
    權），依法自無民法第七百五十一條之適用，是原告基於民法上開規定承受（移
    轉）債權人對於主債務人銘鹿公司同一之權利（債權）後，對於同負連帶保證責
    任之被告，自有選擇之權。
四、證據：提出保證書影本一件、本票影本二張、催告書影本四件、彰化銀行匯款回
    條影本二張為證。
乙、被告方面：
    被告未於最後言詞辯論期日到場，依其以前之辯論：
一、聲明：請求判決駁回原告之訴及假執行之聲請，訴訟費用由原告負擔；並陳明如
    受不利判決，願供擔保請准宣告免為假執行。
二、陳述：
    （一）按保證人向債權人為清償後，於其清償限度內，承受債權人對於債務人之
    債權；又債權人拋棄為其債權擔保之物權者，保證人對債權人所拋棄權利之限度
    內，免其責任，民法第七百五十條、第七百五十一條分別定有明文。查原告清償
    訴外人銘鹿公司向彰化銀行之借款及遲延利息共六百四十萬四千七百七十六元，
    依首開說明，原告即承受彰化銀行之債權，包括擔保該債權之不動產抵押權，惟
    前揭銘鹿公司對彰化銀行之債務既已清償，即塗銷該不動產抵押權，然原告並未
    將該抵押權移轉登記在其名下，顯然已拋棄該抵押權，依民法第七百五十一條之
    規定，保證人即被告就原告拋棄抵押權之限度內，免其責任，故原告訴請分擔無
    理由。
    （二）銘鹿公司借款時除連帶保證人之外，尚提供何秉祥、賴陳碧玉之不動產做
    為抵押物，是彰化銀行本應先就抵押物拍賣，不足再向連帶保證人求償，然不知
    何故，原告竟要先代為清償，然後讓抵押物存在而不去拍賣，況何秉祥、賴陳碧
    玉提供設定之抵押權，是否已塗銷，亦非無疑。
    （二）原告是針對被告個人來請求，連帶保證人雖然就債務人來講都是要負同一
    責任，但就主債務人來講，被告還是從屬債務，原告是惡意提出連帶清償。
三、證據：請求向彰化銀行查明系爭債務是否已經清償，及調閱抵押權是否已經塗銷
    。
    理    由
一、原告主張銘鹿公司邀兩造及訴外人何秉祥、賴陳碧玉為連帶保證人，向彰化銀行
    設定最高限額三千萬元之保證契約，並於八十七年間相續向彰化商業銀行借得二
    百萬元及五百百八十八萬元，於到期日後，因銘鹿公司無力全數清償，彰化銀行
    乃催告原告清償上開二筆借款及其遲延利息，總計六百四十萬四千七百七十六元
    ，而被告同為上開借款之連帶保證人，因此原告於清償上開款項後，自得請求被
    告向清償其應分擔之額，即一百六十萬壹千一百九十四元，及遲延利息等語。被
    告則以本件借款除由兩造等為連帶保證人外，另由何秉祥、賴陳碧玉提供不動產
    供設定抵押，應先就物上擔保求償，不足部分再向連帶保證人請求清償，是本件
    存有惡意清償之情事，又原告既已清償債務，則已承受彰化銀行上開借貸債權及
    抵押權，惟被告並未將抵押權辦理移轉登記，顯已拋棄該抵押權，被告於其所拋
    棄之限度內，免其責任，故被告無清償系爭債務之義務，原告訴請給付無理由等
    語資為抗辯。
二、本件原告主張兩造及訴外人何秉祥、賴陳碧玉均為銘鹿公司向彰化銀行借款之連
    帶保證人，嗣銘鹿公司因屆期無力清償，經彰化銀行催告後，原告乃於八十八年
    三月二十四日、同年四月二十七日，依序清償銘鹿公司上開借款及遲延利息，二
    百零一萬二千六百一十二元、四百三十九萬二千一百六十四元，總計六百四十萬
    四千七百七十六元之事實，已據原告提出出保證書影本一件、本票影本二張、催
    告書影本四件、彰化銀行匯款回條影本二張為證，且有彰化銀行八十九年三月十
    四日彰九如字第五一九號函及附件收入傳票四紙附卷可稽，自堪信為真實。然為
    被告以前開情詞抗辯。
三、按抵押權人於債權已屆清償期，而未受清償者，得聲請拍賣抵押物，就其賣得價
    金而受清償，固為民法第八百七十三條第一項明定。惟是否聲請拍賣抵押物是債
    權人之權利，而非義務，故於債權存有物之擔保及人之擔保時，債權人本得自行
    決定如何實現債權，本件彰化銀行就其對於銘鹿公司之借款債權，縱另除有兩造
    等四人為連帶保證人外，尚有不動產提供設定抵押權，然抵押權之實行與否，其
    既有決定之權利，則彰化銀行向連帶保證人之原告催告請求返還，乃屬權利行為
    ，況該債務經原告清償後，其他連帶保證人同免責任，於連帶保證人並無不利，
    自難遽指原告惡意清償。
四、次按拋棄係指權利人就既有權利向債務人為免除債務之意思表示，屬形成權之一
    種，於權利人向債務人為拋棄之意思表示後發生債權消滅之法律效果，如所拋棄
    者為需經登記之物權，因拋棄為法律行為之一，依民法第七百五十八條規定，尚
    需辦理登記始生效力。本件原告已否認其曾拋棄系爭借貸債權及抵押權，且被告
    對此有利事實復未能舉證以實其說，所辯已難採信。至其另辯以原告於清償系爭
    債務後，於清償之限度內，已承受債權人對於主債務人之債權及抵押權，惟彰化
    銀行對銘鹿公司之債權既已清償而塗銷提供擔保之抵押權登記，原告復未將該抵
    押權移轉登記於其名下，顯已拋棄抵權，依民法第七百五十一條規定，被告就原
    告拋棄抵權之限度內，以免其責任等語。然查債權人彰化銀行在銘鹿公司清償期
    屆至而不清償時，既經為連帶保證人之原告代為清償，則彰化銀行對於銘鹿公司
    之債權已獲滿足後，自無更就擔保物求償之必要，彰化銀行於受償後依抵押物提
    供人之請求，塗銷抵押權登記，尤於拋棄擔保物權之情形有別，此有最高法院七
    十四年度台上字第二三三三號判決足參，況上開塗銷係彰化銀行因抵押權所擔保
    之債權已經消滅所為，而非原告所為，尤與原告於取得抵押權後，就既有之抵押
    權向地政機關為拋棄登記之情形有違，是被告抗辯其於原告拋棄抵押權之限度內
    免其責任，要無可採。
五、按連帶債務人於對外關係，雖各自負全部之債務，然在內部關係，則依各自分擔
    之部分而負義務，故連帶債務人中之一人為自己分擔部分以清償或其他免責行為
    時，即係就他人之債務為免責行為，因此民法第二百八十一條第一項明定：連帶
    債務人中之一人，因清償或其他行為，致他債務人同免責任者，得向他債務人請
    求償還其各自分擔之部分，並自免責時起之利息。此求償權係固有之請求權，與
    同條第二項所定於求償範圍內所承受之債權人權利併存。本件原告既已基於連帶
    保證人之地位就主債務人之債務而為清償，則就同為連帶保證人之一之被告因原
    告清償而免責部分，自得承受債權人之權利，向被告請求償還，從而原告依連帶
    保證內部求償法律關係，請求被告給付一百六十萬一千一百九十四元，並自起訴
    狀繕本送達翌日即八十九年一月十二日起至清償日止，按週年利率百分之五計算
    之利息，即屬正當，應予准許。
六、兩造分別陳明願供擔保，請求宣告假執行或免為假執行之宣告，經核均無不合，
    茲各酌定相當擔保金額，併准許之。
七、據上結論，本件原告之訴為有理由，依民事訴訟法、第七十八條、第三百九十條
    第二項、第三百九十二條，判決如主文。
中      華      民      國    八十九    年      四      月      十四    日
                              臺灣高雄地方法院民事第二庭
~B法      官  黃國川
右為正本係照原本作成。
如不服本判決，應於送達後廿日內，向本院提出上訴狀並表明上訴理由，如於本判決
宣示後送達前提起上訴者，應於判決送達後十日內補提上訴理由書（須附繕本）。
中      華      民      國    八十九    年      四      月      十四    日
~B法院書記官  呂素珍


司法院資訊處製作；財團法人民間司法改革基金會備份。
